【裁判字號】    89,訴,452
【裁判日期】    921017
【裁判案由】    違反貪污治罪條例等
【裁判全文】
台灣士林地方法院刑事判決                          八十九年度訴字第四五二號
    公  訴  人  台灣士林地方法院檢察署檢察官
    被      告  壬○○
    被      告  庚○○
    被      告  卯○○
    被      告  戊○○
    被      告  寅○○
    被      告  癸○○
    右二人共同
    指定辯護人  本院公設辯護人  丁○○
    被      告  丙○○
右列被告因貪污案件，經檢察官提起公訴（八十九年度偵字第三六二九號、第五○六
○號），本院判決如左：
    主  文
壬○○連續依據法令從事公務之人員，對於違背職務之行為，收受賄賂，處有期徒刑
拾貳年，褫奪公權陸年。所得財物新台幣壹佰拾貳萬元，應予追繳沒收，如全部或一
部不能追繳時，以其財產抵償之。
庚○○、卯○○、戊○○連續行使公務員明知為不實之事項，而登載於職務上所掌之
公文書，足以生損害於公眾，庚○○處有期徒壹年捌月，卯○○處有期徒壹年陸月，
各緩刑參年，戊○○處有期徒壹年貳月，緩刑貳年。
丙○○連續非依據法令從事公務之人員，亦非受公務機關委託承辦公務之人，對於依
據法令從事公務之人員，關於違背職務之行為交付賄賂，處有期徒刑壹年捌月，褫奪
公權壹年，緩刑肆年。
寅○○、癸○○均無罪。
    事  實
一、壬○○為台北縣汐止鎮（嗣於民國八十八年六月二十八日升格改制為縣轄市）公
    所前建設課長，庚○○、卯○○、戊○○為汐止鎮公所職員，均為依據法令從事
    公務之人員，丙○○為萬順開發有限公司（下稱萬順公司）負責人。緣於八十七
    年三月二十三日汐止鎮公所為改善草濫埤排水、調洪之功能，由該公所建設課技
    士林本源簽請辦理草濫埤疏浚工程，壬○○指示庚○○以每日租用進場機具方式
    為施工計價基準編製預算表，並採實作實算之單價發包方式辦理發包。壬○○基
    於收受賄賂之概括犯意，利用林本源即將離職，對於本件工程相關事項無法持續
    進行，而由庚○○匆忙接辦前揭業務，庚○○無工程經驗，諸多事項均有賴課長
    之監督、指導，壬○○竟未要求林本源或庚○○，除前述簽呈所列事項外，必須
    針對欲挖掘地點、範圍、深度、施工方向、路線、預估所需施工經費等項事先妥
    為規劃，制作施工規範及設計圖說，訂於工程合約中要求得標廠商遵照施工，且
    針對本件工程第八項廢土運棄部分，並指示庚○○以不合法之八連路工程回填土
    堆置場作為計價之基準，欲以低價造成廠商無法得標，俾使其所熟悉有疏浚經驗
    之萬順公司負責人丙○○承包該項工程。壬○○復未依『台灣省營建工程剩餘土
    石方處理及資源堆置場管理要點』之規定，要求林本源或庚○○於施工須知上要
    求廠商得標後於開工前必須將工程廢棄土處理計畫書送公所審核，因此對於前揭
    工程之廢棄土數量、內容、棄土作業時間、棄土場之地點、使用權源、棄廢土運
    送時間、路線及處理作業方式均未予規範，欲使萬順公司得標後於工程施工期間
    得以藉機浮報廢土運棄車次，並任意將該工程廢土傾倒於非法之處所，使萬順公
    司藉此獲取不法利益，俾便其向丙○○索取賄賂。而庚○○在欠缺承辦是項工程
    經驗，且兼任汐止市長安里里民活動中心新建工程監工等多項事務難以兼顧之情
    況下，見林本源前於本件工程相關函稿上並未要求得標廠商於開工前必須事先將
    工程廢棄土處理計畫書送汐止鎮公所審核，其接手後既未妥為處理補全，復依壬○○之指示，計算訂定廢土運棄單價為二十噸卡車每車次新台幣（下同）二千元
    。果因該單價遠低於合法運棄之市場行情價格，致汐止鎮公所訂定之工程招標底
    價過低，故經兩次公開（告）招標後仍無廠商得標，壬○○遂促丙○○參與該工
    程第三次招標，並要求競標承作該工程，而丙○○雖明知承作該工程非但毫無任
    何利潤且不敷成本，然因懼於原已承作鎮公所其他工程之工程款項無法順利取得
    ，乃予答應，而於同年五月十二日參與該工程第三次投標，於該次投標開標結果
    又因底價過低再度宣告流標後，由萬順公司以比價方式承作該工程，廢土運棄部
    分則以二十噸卡車每車次一千七百四十五元為單價與汐止鎮公所訂約施作。壬○○於丙○○得標承作該工程後，旋要求丙○○給付該工程總工程款百分之五之價
    金作為賄款，並告知丙○○得以浮報廢土運棄車次方式請領不法之廢土運棄工程
    款項，並表示其將在工程款核撥上予以協助，且在監工方面會有所安排。
二、萬順公司於八十七年五月十六日向汐止鎮公所申報於同年五月二十日開工，壬○○明知該工程係採實作實算方式，須依監工之簽認計價付款，廢土運棄部分則以
    每趟費用為一千七百四十五元計價，監工必須逐車登記卡車車號、統計每日出車
    車次、在出車估價單上簽認及繕寫監工日報表並蓋章，依照該項業務性質，監工
    必須全程在場始能為確實之統計與核對，避免承包廠商浮報或虛報車次請領工程
    款項。且壬○○明知卯○○彼時同時承辦忠孝東路行人道路路面及路面翻修工程
    等多項業務，戊○○尚須負責白雲等區之違章查報及道路挖掘品質督導業務，渠
    二人均不可能在場為確實之監工，而寅○○、癸○○二人（後二人詳見下述貳）
    甫各於同年七月十三日、十六日到職，渠二人對於監工業務一無瞭解，非施以勤
    前訓練或特別告知其監工內容及方法，則無法為確實之監工，壬○○為方便丙○○浮報廢土運棄車次請領不法工程款項，既不調整卯○○、戊○○二人業務或提
    出因應措施使卯○○、戊○○二人得以確實在場監工，也不自行或督促卯○○等
    人對寅○○、癸○○二人施以勤前訓練或告知二人監工內容及方法，雖卯○○一
    再表示其業務繁忙無法兼顧，及其與丙○○係結拜兄弟關係，請求改派他人，於
    施工初期壬○○仍僅指派卯○○一人擔任該工程之監工，嗣因卯○○一再反應請
    求及夜間開始施工，壬○○於同年六月下旬始增派戊○○自同年六月二十二日起
    與卯○○一同擔任監工（卯○○為日間監工、戊○○為夜間監工），及於七月中
    旬再度增派寅○○、癸○○自七月十九日起為監工（卯○○、戊○○為日間監工
    ，寅○○、癸○○為夜間監工），終因卯○○、戊○○未到場或縱到場亦未為確
    實之登記清點，及寅○○、癸○○二人不知如何監工，致本件工程實際上幾乎處
    於無人監工之狀態。丙○○於該工程開工後，為彌補其以低價承作該工程之損失
    及賄款之交付，即與壬○○共同基於行使業務登載不實文書及公務員登載不實文
    書之概括犯意聯絡，依前述壬○○指示，以虛列車號、浮報車次之方式制作不實
    之廢土運棄卡車出車估價單，事後交由卯○○等人簽認，以圖請領不法之廢土運
    棄工程款項。而卯○○、戊○○及於同年五月二十五日至二十七日三日代理卯○○前去監工的庚○○，均明知該工程係以實作實算方式，須依監工之簽認計價付
    款，廢土運棄部分監工人員必須全程在場逐車登記車號、在出車估價單簽認並統
    計當日出車車次，否則所為簽認勢必與事實不符，惟因業務繁忙，竟未到場或縱
    到場亦未為確實之登記核對，明知丙○○事後交予之廢土運棄卡車出車估價單內
    容，與事實不符，仍基於行使公務員登載不實文書之概括犯意，逕予簽認，然後
    返還丙○○，由丙○○據以制作工程請款單、機械工程請款單、工程估驗單，連
    同該出車估價單持向汐止鎮公所請求估驗核發工程款。壬○○、庚○○、卯○○
    三人均明知丙○○所出具之出車估價單、工程請款單、機械工程請款單、工程估
    驗單及由卯○○填寫、分別由卯○○、戊○○、寅○○、癸○○四人蓋章之監工
    日報表之內容均虛偽不實，庚○○、卯○○仍在該工程請款單、機械工程請款單
    及工程估驗單上蓋章，庚○○並依據丙○○所出具之該等單據及卯○○所制作之
    監工日報表，簽請建設課長、財政課、主計室、鎮公所秘書及市長等人核撥估驗
    工程款，壬○○復與丙○○共同基於行使業務登載不實文書及公務員登載不實文
    書之概括犯意聯絡，亦在前開工程請款單、機械工程請款單、工程估驗單及監工
    日報表上蓋章，並於庚○○簽請核撥估驗工程款之簽呈上予以核定，該公所財政
    課長子○○、主計室主任辛○○、秘書乙○○及市長甲○○等人見被告壬○○、
    庚○○等人已簽請核認無訛，乃蓋章同意或批示准予撥款，而由丙○○先後於八
    十七年六月二十九日、七月二日、八月二十日、九月二十一日分別領得第一期至
    第四期（第一期為八十七年五月二十日至六月三日止，第二期為同年六月四日至
    六月二十一日，第三期為同年六月二十二日起至七月七日，第四期為同年七月八
    日起至七月二十三日），經扣除一成保留款後，共計二千一百九十九萬三千二百
    九十一元之工程款，其中浮報廢土運棄車次經監工人員簽認計價所請領得之不法
    金額達八百七十三萬六千四百六十元（詳如附表所示），足生損害於汐止鎮公所
    。
三、丙○○於各期工程估驗款撥付後，基於交付賄賂之概括犯意，依前述壬○○所提
    工程款百分之五回扣之要求，先後於同年七月二日、九月七日、九月二十八日分
    三次各在壬○○辦公室交付四十九萬元（含第一期的十七萬元、第二期之三十二
    萬元）、三十三萬元（第三期）及三十萬元（第四期）之現金予壬○○，壬○○
    因此收受丙○○賄款一百十二萬元，並違背職務使萬順公司獲取上述浮報金額八
    百七十三萬六千四百六十元之不法利益。
四、案經法務部調查局台北縣調查站移送台灣士林地方法院檢察署檢察官偵查起訴。
    理  由
壹、有罪部分
一、被告丙○○、庚○○、卯○○、戊○○部分
（一）右開被告丙○○以虛列車號、浮報廢土運棄卡車車次方式，制作內容不實之廢
      土運棄卡車出車估價單交予被告卯○○、戊○○、代理被告卯○○監工三日之
      被告庚○○及不知情之被告寅○○、癸○○分別簽認後，併同工程請款單、機
      械工程請款單、工程估驗單持向汐止鎮公所請領工程款、交付賄款予被告壬○○，及被告庚○○、卯○○、戊○○三人均因兼任多項業務無法到場或縱到場
      亦無法確實統計核對，渠等均明知被告丙○○所提出之出車估價單內容虛偽不
      實，仍予以簽認，被告卯○○並制作內容不實之監工日報表交由知情被告戊○○及不知情之被告寅○○、癸○○蓋章，被告庚○○、卯○○於被告丙○○提
      出前述出車估價單、工程請款單、機械工程請款單及工程估驗單蓋章，由被告
      庚○○簽請上級長官批准撥款，而由被告丙○○先後於八十七年六月二十九日
      、七月二日、八月二十日、九月二十一日分別請領得第一期至第四期（第一期
      為八十七年五月二十日至六月三日止，第二期為同年六月四日至六月二十一日
      ，第三期為同年六月二十二日起至七月七日，第四期為同年七月八日起至七月
      二十三日），經扣除一成保留款後，共計二千一百九十九萬三千二百九十一元
      之工程款，其中浮報廢土運棄車次經監工人員簽認計價所請領之不法金額達八
      百七十三萬六千四百六十元（詳如附表所示）之事實，業據被告丙○○、庚○○、卯○○、戊○○四人坦承在卷（詳見本院九十二年四月二十三日上午訊問
      筆錄第十四頁、第十五頁、第二十七頁、同日下午訊問筆錄第三十一頁、九十
      二年六月十一日上午第七頁、第八頁、第十九頁、第二十一頁、第三十五頁、
      同日下午訊問筆錄第六頁、第七頁、第九頁、第十一頁、第十二頁、第十八頁
      、九十二年七月二十三日訊問筆錄第四頁、第五頁、九十二年八月十三日審判
      筆錄第四頁、第十一頁、第十二頁），互核渠等所述及與證人童子銘、孫金銘
      、林世昆、羅敬業、吳振聲、游彥生、江宗德、柳小川、何武龍、陳曾誠、周
      志明、林方展、陳仁川、許東青、黃瑞霖、錢國秋、朱建成、李文謹、李偉華
      、林明勇、林富三、戴協儒、洪自治、田日明、林財主、廖有寶、廖明全、陳
      鴻霖、魏政綱、許振順、呂翊銓、楊慶韋、沈清龍、呂萬基、曾三賢、呂再興
      、唐山林、周志宏、李文杰、孔良茶、廖表花、葉金城、蕭金條、蕭英雄、陳
      錫明、洪添福、莊平鈕、李蔡明、黃玖梓、簡林益、彭雲統、朱福星、卓國樑
      、鍾耀明、林政雄、陳榮富、廖振富、黎萬秀、丘台民、呂雲揚、林相男、蕭
      日青、林安邦、葉金源、黃朝邦、林清哲、闕壯安、邱盟、潘劉買、李源進、
      商文組、謝茂辰、陳天福、林銘志、袁棋進、蕭正宗、劉振鈿、吳家城、黃登
      生、羅世泉、鄭濟世證述情節相符，並有工程款支出傳票、憑證用紙、發票、
      工程請款單、機械工程請款單、工程估驗單、棄土運棄卡車出車估價單、照片
      等件扣案可資佐證，復有萬順公司基隆市農會安樂分會存款明細表、草濫埤疏
      浚工程汐止鎮公所簽辦文稿、工程合約書、草濫埤疏浚工程開標記錄監工月報
      表（八十七年五月二十日至八月十五日）、台北市監理處、北區監理所、桃園
      、雲林、彰化監理站函等件附卷可稽，故被告丙○○、庚○○、卯○○、戊○○四人部分均事證明確，犯行堪以認定。
（二）訊據被告壬○○雖供認於右揭時地擔任汐止鎮公所建設課課長，惟矢口否認有
      何違背職務收受賄賂或行使業務上登載不實文書、公務員登載不實文書等犯行
      ，辯稱：１、伊未曾指示被告庚○○以八連路工程回土堆置場作為計價標準，
      且被告庚○○所擬定廢土運棄單價為二十噸卡車每車次二千元，並未偏低。２
      、本件工程最初簽辦時間，為八十七年三月二十三日，起訴書所指伊等違法之
      依據法規『台灣省營建工程剩餘土石方處理及資源堆置場管理要點』甫經台灣
      省政府於八十七年二月五日以八七府建四字第一四五六五三號函頒布，以公文
      層轉之時間評估，本件工程簽辦時，伊尚不知悉該要點之有關規定，致未於工
      程契約書中明確規定剩餘土石方之處理方式，且未於開工前要求萬順公司將工
      程廢棄土處理計畫送公所審核同意，此僅為行政疏失，要難謂有何明知違法而
      故為舞弊。３、伊未曾向被告丙○○施壓，被告丙○○偵審中有關施壓、索取
      、收付賄款及告知得以浮報廢土運棄車次方式請領不法款項之指訴，均為不實
      。４、伊因鎮公所尚有基隆河整治工程正在施工，監工人少事煩，一人同時兼
      任數工地之監工或從事多項業務事屬必然，而難以就同一工地全天候在場監管
      亦屬情非得已，伊初時雖僅指派被告卯○○一人為監工，然後視工程進度已適
      時陸續增派監工人手，本件純係被告丙○○利用監工人員人力、經驗不足，趁
      機浮報廢土運棄車次以賺取不法厚利，而於案發後為圖卸免、減輕罪責所為牽
      連之供述，以邀從輕量刑之機會等語。
      經查：
      (一)本件草濫埤疏浚工程，係以每日租用進場機具方式為施工計價，並採實作實
        算之單價發包方式辦理發包，工程經費簽由汐止鎮公所八十七年度第十五款
        第一項第二目第一節排水溝及下水道工程中○七─全鎮○○○○○道清理
        維護工程費（預算數二千萬元）項下支應，因採單價發包方式，僅須由業務
        單位即建設課將工程費用控管在該預算項目範圍內即可，並無預算上限之問
        題，已據證人即汐止鎮公所主計室主任辛○○證稱在卷（詳見本院九十二年
        六月二十五日下午訊問筆錄第四頁、第五頁），且本件工程採單價發包，而
        依當時慣例單價發包之押標金通常都是三十萬元，亦經證人即汐止鎮公所建
        設課發包業務人員己○○證述甚明（詳見本院九十二年六月二十五日訊問筆
        錄第五頁、第十八頁、第十九頁），並有歲出計畫說明提要與各項費用明細
        表乙件在卷可查（詳見偵查卷卷五八十九年度偵字第三六二九號卷二第一百
        六十六頁），足見本件工程並無預算上限之問題，有關工程經費動支問題係
        由業務單位即建設課負責將之控管在該預算項目範圍內即可，是公訴人認本
        件工程經費預算為三百萬元，第一期工程款為三百六十三萬三百八十六元，
        業已超出原編列預算三百萬元之一成以上，應依「機關營繕工程及購置定製
        變賣財物稽察條例」第二十條、「台灣省鄉鎮市會計制度」第二二二條、「
        各機關辦理公有建築物作業要點」第三十五點等有關規定，應於辦理追加預
        算及工程變更設計後始得核撥付款並繼續施工云云，固屬誤會。
      (二)惟按，台灣省營建工程剩餘土石方處理及資源堆置場設置管理要點業於八十
        七年二月五日公布，其中第七條明文規定：公共工程承包廠商應於工程開工
        前將剩餘土石方處理計畫送工程主辦機關審核同意，並由工程主辦機關轉報
        其上級主管機關及處理地點之縣（市）主管建築機關備查。剩餘土石方處理
        計畫應載明下列各項：(1)工程名稱及承造業者。(2)剩餘土石方數量、內容及
        處理作業時間。(3)土石方資源堆置場之地點、使用權源及管理單位。(4)剩餘
        土石方運送時間、路線、處理作業方式及污染防治說明。前項剩餘土石方處
    理計畫經核備後，由工程主辦機關發給運送憑證。第一項剩餘土石方處理計
        畫內容有變更者，仍應依本要點規定程序申請。查本件草濫埤疏浚工程之工
        程圖說，除了一張被告庚○○所制作、上列有挖土機、運土卡車、附吊卡車
        、鐵板、板式拖車及廢土運棄等八項工程項目之「工程估價單」（詳見偵查
        卷卷一八十七年度他字第五九二號卷一第三十七頁）外，別無其他施工規範
        或設計圖說，亦未附單價分析表及棄土場地點、路線圖，且未依前揭台灣省
        營建工程剩餘土石方處理及資源堆置場管理要點之規定，要求得標廠商於工
        程開工前將工程廢棄土處理計畫送公所審核同意，因此對該工程之廢棄土數
        量、內容、棄土作業時間、棄土場之地點、使用權源、棄廢土運送時間、路
        線及處理作業方式均未予規範，已據被告壬○○坦承在卷，並有工程合約乙
        件在卷可查，被告壬○○所為顯與前揭台灣省營建工程剩餘土石方處理及資
        源堆置場設置管理要點之規定不符。被告壬○○雖辯稱：本件工程簽辦前伊
        不知有前開規定存在，違反前開規定純屬無心云云。然查，被告壬○○所辯
        伊不知有前開規定存在，縱為屬實，惟其身為汐止鎮公所建設課長，全市所
        有建設經費如何支用率由其規劃控管，本件工程係採單價發包方式辦理發包
        ，工程經費係由汐止鎮公所八十七年度第十五款第一項第二目第一節排水及
        下水道工程中○七─全鎮○○○○○道清理維護工程費（預算數二千萬元
        ，詳見偵查卷卷五八十九年度偵字第三二六九號卷二第一百六十六頁）項下
        支應，已如前述，被告庚○○於八十七年六月三十日曾簽請將該科目項下、
        同一節○七─各溪流天然承租挖掘及零星工程及八十六年度同一節第２１
        排水及下水道工程項下尚未支用餘款保留至八十七年七月一日起繼續支用於
        本件工程，經簽准各分別保留一百八十二萬五千一百九十七元、六十九萬七
        千五百八十二元及八十萬九千二百四十五元，被告庚○○於同年六月二十八
        日、七月三十一日兩度簽請是否另行招商訂約呈核，經市長甲○○批示如被
        告壬○○所擬由原承商繼續辦理後，於同年八月二十三日簽請另動用八十八
        年度第十五款第一項第二目第一節排水及下水道工程中○七─全鎮水患地
        區排水系統、興建及改善工程費（預算數二千五百萬元，詳見偵查卷卷五八
        十九年度偵字第三六二九號卷二第一百六十八頁），本件工程可動用之預算
        項目總金額高達四、五千萬元，且迄於八十七年九月二十一日止被告丙○○
        先後已領得第一期至第四期工程款（尚不包括自同年七月二十四日起至同年
        八月十五日之第五期工程計價四百六十三萬九千六百六十六元部分），經扣
        除一成保留款後，已高達計二千一百九十九萬三千二百九十一元，業經證人
        辛○○證述甚明（詳見本院九十二年六月二十五日下午訊問筆錄第五頁、第
        六頁、第八頁、第九頁），並有支出傳票、歲出計畫說明提要與各項費用明
        細表乙件等件足憑，以汐止鎮公所此一鄉鎮級地方自治機關，總工程款高達
        三千萬元，可動用之預算項目總金額高達四、五千萬元，足見工程規模甚大
        ，要非小型工程可比，此牽涉高額經費之支用，其動見觀瞻，勢必接受市民
        代表會之嚴格監督，因之事前必須妥善規劃，擬定嚴謹作業程序，並徹底執
        行及嚴格控管，絕非想到哪裡做到哪裡，至屬當然。從而，即使台灣省營建
        工程剩餘土石方處理及資源堆置場設置管理要點當時尚未頒布，被告壬○○
        本於其職責所在，苟經努力擘劃，不待規定，亦會有相同或類似之處置。又
        本件工程原由林本源承辦，嗣因林本源中途離職，乃由被告庚○○匆忙接辦
        ，被告庚○○前無工程承辦經驗，且兼任汐止市長安里里民活動中心新建工
        程、水電空調工程、康誥坑橋改善工程監工、湖光、湖興、北峰、金龍、北
        山、忠山、環河、中興、福德、興福、康福里建設業務及公寓大廈管理條例
        事宜建設部分等多項事務，難以兼顧等情，已為被告壬○○所不否認，並有
        簽呈、業務分配表影本各乙件在卷可考（詳見本院審理卷卷一第一百三十三
        頁），是諸多事項均有賴課長之監督、指導。然本件疏浚工程除前述「工程
        估價單」一張外，別無其他工程須知或施工圖說，既未事先規劃測量出欲挖
        掘之位置、範圍、深度，妥為規劃施工方向、路線、預估所需施工經費，制
        作施工規範及設計圖說，復未於施工須知內要求得標廠商提出工程廢棄土處
        理計畫書送鎮公所審核，因此被告壬○○等人對於挖掘位置、範圍、寬度、
        深度、路線、擬挖出之土方量多少等，乃至所挖出之廢土棄置地點、使用權
        源、棄運時間、路線及處理作業方式，均未為任何規範，衡諸常情殊難想像
        ，甚至被告壬○○等人對於本件工程預算總額多少、施工至何種程度可算完
        工、如何驗收及截至八十七年八月十五日申報完工止已挖掘運棄土量多少，
        均毫無所悉，迭據被告壬○○、庚○○、卯○○坦認在卷（詳見本院九十一
        年十二月十八日訊問筆錄第七頁至第十一頁、第十七頁、九十二年二月十九
        日訊問筆錄第四頁、第七頁、九十二年四月二十三日上午訊問筆錄第六頁、
        同日下午訊問筆錄第二十頁、第二十二頁、第三十二頁），如此情狀不啻令
        承包廠商如入無人之境，得以為所欲為，此為公務機關之作法，令人無法置
        信，自難僅以不知法律為由即得推卸。
      (三)又查，廢土運棄至合法之棄土場，須申購進場證明，每立方公尺單價約一百
        八十元，實際進土時，每車另收費八百元左右，以二十噸卡車而言，載運棄
        土量為七立方公尺，其進場證明即需一千二百六十元，加上土尾即一車棄土
        八百元，以業界當時的行情，若把廢土運到合法的廢土場一次約二千一、二
        百元左右，當時是一部車一千七百四十五元，包括廢土、卡車及司機費用，
        萬順公司承包草濫埤疏浚工程是一定會虧錢，業據被告丙○○供明在卷（詳
        見偵查卷卷四八十九年度偵字第三六二九號卷一第三十頁反面、第三十一頁
        反面、本院九十一年十月三日訊問筆錄第五頁、九十二年四月二十三日上午
        訊問筆錄第十二頁），核與證人即另一家參與競標之齊美營造有限公司負責
        人許秀華所證：「如以本案草濫埤疏浚工程來看，二十噸棄土運棄卡車每車
        次二千元，根本不符市場行情，也根本沒有利潤可言，除非是倒在非法的棄
        土場才有可能」等語（詳見偵查卷卷四八十九年度偵字第三六二九號卷一第
        二四七頁反面）、證人即御城營造公司負責人林進誠所證稱：「每趟二千元
        完全沒有利潤可言，根本不是市場行情，如以草濫埤疏浚工程來看，將棄土
        倒在基隆月眉棄土場二十噸卡車每次至少要三千元」等語（詳見偵查卷卷四
        八十九年度偵字第三六二九號卷一第二五一頁反面）相符，並有棄土場收據
        三紙在卷可查（詳見本院審理卷卷一第一百四十六頁），足見本件工程廢土
        運棄部分訂出二十噸卡車每車次二千元為底價，顯然偏低，致使兩次公開招
        標均因廠商投標價格高於底標而宣告流標無疑。又有關被告庚○○制作預算
        表時，被告壬○○曾指示被告庚○○，以草濫埤疏浚工程之棄土傾倒在汐止
        市○○○路之工程回填土堆置場作為單價估算依據，八連路工程回填土堆置
        場並非合法的堆置場等情，亦經被告庚○○供述在卷（詳見偵查卷卷四八十
        九年度偵第三六二九號卷一第一一四頁）。雖被告庚○○於本院調查時曾改
        稱：被告壬○○在編定預算表之前，並未指示我以倒在不合法汐止市○○○
        路之工程回填土堆置場作為本件廢土運棄計價標準，前述二十噸卡車每車次
        二千元之底價，是依課長指示參考前例，比照八十五年的做法而來云云（詳
        見本院九十一年十月二十三日訊問筆錄第七頁、九十二年四月二十三日下午
        訊問筆錄第四頁、第五頁、第二十二頁）。惟查，有關草濫埤，前於八十四
        年四月間起至同年六月底、八十五年八月間起至十二月底，分屬鎮長丑○○
        、周雅淑時代均曾進行過疏浚工程，本件工程為第三次疏浚。第一次疏浚係
        由萬順公司承作，所租用重型機械係採單價發包方式，以日數計價，第二次
        疏浚為國群工程企業有限公司承作，所租用重型機械亦採單價發包方式，以
        日數計價，有工作日報表、請款估價單、簽呈、支出傳票、支出憑證及發票
        、預算表等件在卷可據，足見前開二次疏浚均係以租用重型機械採單價發包
        方式，以日數計價，且無廢土運棄項目，是被告庚○○改稱「廢土運棄部分
        訂出二十噸卡車每車次二千元為底價，課長沒有指示，是參考前例而來」云
        云，即與事實不合，故經本院提示相關卷證資料後，被告庚○○遂坦承：「
        我是第一次承辦這個案子，是課長告訴我以此（即八連路之工程回填土堆置
        場）為計價標準」等語（詳見本院九十二年八月十三日審判筆錄第八頁），
        因此被告壬○○辯稱：未曾指示被告庚○○以不合法之八連路工程回土堆置
        場作為計價標準，且被告庚○○所擬定廢土運棄單價為二十噸卡車每車次二
        千元，並未偏低云云，均與事實有間，不足採信。
      (四)再查，本件工程經兩次公開招標後均因廠商投標價格高於底標而流標，有扣
        案投標紀錄表等件可憑，被告壬○○要求被告丙○○於該工程第三次招標時
        參與競標承作該工程，被告丙○○乃參與該工程第三次投標，開標後仍因廠
        商投標價格高於底價又告流標，再以公開比價方式，由萬順公司減價後以總
        價三萬七千五百元（廢土運棄每趟為一千七百四十五元）得標；被告丙○○
        於該工程開工後，以虛列車號、浮報車次之方式制作不實之廢土運棄卡車出
        車估價單，交由被告卯○○、代理卯○○監工三日之庚○○及後續增派之監
        工戊○○、癸○○、寅○○等人簽認，迄於八十七年七月二十三日之第四期
        止，經扣除一成保留款後，被告丙○○共計領得工程款二千一百九十九萬三
        千二百九十一元，其中浮報廢土運棄車次經監工人員簽認計價所請領之不法
        金額達八百七十三萬六千四百六十元，已經被告丙○○供述甚明，復有投標
        紀錄表、工程合約、監工日報表、請款估價單、支出傳票、支出憑證及發票
        等件在卷可考，並為被告壬○○所不否認。且被告丙○○於該工程第二次招
        標流標後，被告壬○○要求其於第三次招標時參與競標承作該工程，因其懼
        於原已承作公所其他工程之工程款項無法順利取得，故雖明知承作草濫埤疏
        浚工程非但毫無任何利潤且亦不敷成本之情形下而勉予答應，並進而於第三
        次開標時，以公開比價方式得標承包該工程；被告壬○○於被告丙○○得標
        承作該工程後，要求給付該工程總工程款百分之五之價金作為回扣，並告知
        丙○○得以浮報廢土運棄車次方式請領不法之廢土運棄工程款項，表示會在
        工程款核撥上予以協助，且在監工方面會有所安排。被告丙○○於該工程開
        工後，為彌補其以低價承作該工程之損失及賄款之交付，即依前述壬○○指
        示，以虛列車號、浮報車次之方式制作不實之廢土運棄卡車出車估價單，並
        於各期工程估驗款撥付後，即依被告壬○○所提工程款百分之五回扣之要求
        ，於每期工程估驗款撥付後，分為三次在汐止鎮公所壬○○之辦公室將共計
        一百一十二萬元現金交付予壬○○各節，迭經被告丙○○於調查局訊問、檢
        察官偵訊及本院審理時（詳見偵查卷卷四八十九年度偵字第三六二九號卷一
        第三十六頁反面、第一百六十四頁反面、第一百九十頁、卷五八十九年度偵
        字第三六二九號卷二第九頁、第一百七十三頁、本院九十二年二月十九日訊
        問筆錄第十八頁至第二十二頁、第二十五頁、九十二年四月二十三日上午訊
        問筆錄第十頁、第十三頁、第二十頁、九十二年八月十三日審判筆錄第十六
        頁、第十七頁）供承不諱，且互核其前後所陳均屬一致，並有萬順公司基隆
        市農會安樂分會存款明細表附卷可查（詳見八十九年度偵字第五○六○第二
        十二頁），被告壬○○雖辯稱丙○○係故意誣陷云云。然查，被告丙○○於
        本案中亦被起訴違反貪污治罪條例之重罪，若言被告丙○○於調查局訊問中
        、檢察官偵訊中係不知所犯重罪而自白犯罪，於本院審理中卻始終一致不改
        初衷，且被告丙○○與被告壬○○並無深仇大恨，當無甘背重典而誣陷被告
        壬○○，以求同歸於盡之理。且按，測謊鑑定係依一般人在說謊時，會產生
        遲疑、緊張、恐懼、不安等心理波動現象，乃以科學方法，由鑑定人利用測
        謊儀器，將受測者之上開情緒波動反應情形加以紀錄，用以判別受測者之供
        述是否真實。故測謊鑑定，倘鑑定人具備專業之知識技能，復事先獲得受測
        者之同意，所測試之問題及其方法又具專業可靠性時，該測謊結果，如就否
        認犯罪有不實之情緒波動反應，雖不能採為有罪判決之唯一證據，但非無證
        據能力，仍得供裁判之佐證。至其證明力如何，事實審法院自得依職權自由
        判斷之，此有最高法院八十八年度台上字第五○三八號判決意旨足資參照。
        查被告壬○○經法務部調查局對之實施測謊鑑定結果，其就「草濫埤工程廠
        商無回扣」、「丙○○未贈其回扣」、「其未收取丙○○所贈之回扣」、「
        丙○○未浮報車次」等問題，均呈現說謊之跡象，此有該局（八九）陸（三
        ）字第八九一二九三八四號鑑定通知書乙件在卷可參（詳見八十九年度偵字
        第五○六○第二十三頁），益證被告丙○○前開供詞足可採信。是被告壬○○身為建設課課長，對於卡車運棄廢土之行情知之甚稔，其竟事先指示被告
        庚○○以不合法之八連路工程回填土堆置場作為計價之基準，訂出二十噸卡
        車每車次二千元之不合理底標，致兩次公開招標後均因廠商投標價均高於底
        價而告流標，顯以刻意壓低底價之方式，造成無廠商得標，俾使其所熟悉之
        萬順公司得以違與常理之低價承包該項工程，然後再應允被告丙○○可以浮
        報車次之方式請領工程款，造成其向被告丙○○要求給付回扣之機會，並進
        而向被告丙○○索得前揭賄款，已屬明確。被告壬○○所辯其未曾向被告丙○○施壓、索取、收付賄款及告知得以浮報廢土運棄車次方式請領不法款項
        ，本件純係被告丙○○利用監工人員人力、經驗不足，趁機浮報廢土運棄車
        次以賺取不法厚利，而於案發後為圖卸免、減輕罪責所為牽連之供述，以邀
        從輕量刑之機會云云，亦不足採。
      (五)被告壬○○明知該工程係採實作實算方式，須依監工之簽認計價付款，廢土
        運棄部分係以每趟卡車費用為一千七百四十五元計價，監工必須逐車登記卡
        車車號、在出車估價單上簽認、統計每日出車車次及繕寫監工日報表及蓋章
        ，依照該項業務性質，需監工全程在場始能為確實之監工，以避免承包廠商
        浮報或虛報車次，已為被告壬○○所不爭執（詳見本院九十二年二月十九日
        訊問筆錄第十四頁、九十二年六月十一日上午訊問筆錄第三十一頁、第三十
        二頁）。而被告丙○○係以虛列車號、浮報車次之方式制作不實之廢土運棄
        卡車出車估價單，交由被告卯○○、代理被告卯○○監工三日之被告庚○○
        及後續增派之監工被告戊○○、癸○○、寅○○等人簽認，被告卯○○、庚○○、戊○○三人雖明知丙○○所提供之廢土運棄卡車出車估價單等單據顯
        有不實，但因另身兼數個工程之監工及負責其他業務，無法每天始終在場確
        實核對進出卡車之數量及車號，故而仍予以簽認，並虛偽填載監工日報表。
        被告寅○○、癸○○則因甫到職，不知本件係採實做實算的計價方式，監工
        必須全程在場確實核對進出卡車之數量及車號，而於事後在丙○○所提供之
        廢土運棄卡車出車估價單上予以簽認等情，復為被告丙○○、卯○○、庚○○、戊○○、寅○○、癸○○供述在卷。衡諸被告壬○○既未曾要求被告卯
        ○○等監工對於廢土運棄部分必須確實逐車簽認清點（詳見本院九十二年二
        月十九日訊問筆錄第十頁、第十一頁、第十七頁、第十八頁），而本件工程
        工地有二、三個出口，被告卯○○、戊○○二人除草濫埤疏浚工程外，被告
        卯○○尚被派任忠孝東路行人道路路面及路面翻修工程、樟樹二路加鋪ＡＣ
        路面工程、八連里小溪路路基流失修復工程、新昌、福安、文化、自強違章
        查報及道路挖掘品質督導和工作隊督導及管理等多項業務，被告戊○○尚須
        負責白雲、福山、宜興、東勢、橫科、樟樹等區之違章查報及道路挖掘品質
        督導等業務，被告卯○○、戊○○二人彼時所承辦之業務中有相當部分具有
        時效性必須利用上班時間為之，無法到場監工，渠等事實上自不可能全程在
        場確實核對統計廢土卡車之數量及車號之事實，已為被告壬○○所供認（詳
        見本院九十一年十二月十八日訊問筆錄第十七頁、第十八頁、九十二年二月
        十九日訊問筆錄第十二頁、第十三頁、第十六頁、第十七頁），並有簽呈、
        開工報告、業務分配表等件附卷可參，另被告癸○○、寅○○二人甫分別於
        同年七月十三日、十六日到職，對於監工業務一無瞭解，然被告壬○○其本
        身既未曾對被告癸○○、寅○○二人施以勤前教育，未交付工程合約書予該
        二人詳閱，亦未告知本件草濫埤工程是採實做實算的計價方式辦理，更未告
        知監工做何事及如何確實監工，且未曾要求被告庚○○、卯○○等人協助、
        促使被告癸○○、寅○○二人為確實之監工等情，亦據被告壬○○供承在卷
        （詳見本院九十一年十二月十八日訊問筆錄第二十四頁、第二十五頁、第二
        十七頁），可見被告癸○○、寅○○二人縱使全程在場，亦不知如何監工，
        無法為確實之監工甚明。被告壬○○身為建設課課長，且為被告卯○○、戊○○、寅○○、癸○○四人直屬長官，其深知該四人未為確實之監工，將造
        成廠商得以浮報、虛報之問題，竟仍指派該四人為監工，且未為任何因應措
        施，足稽其無意於促使監工人員確實核對進出卡車之數量及車號至明。被告
        壬○○雖辯稱：違章查報僅於接到檢舉時始須為之，監工可自行調配業務，
        或與廠商協調，因鎮公所尚有基隆河整治工程正在施工，監工人少事煩，難
        以就同一工地全天候在場監管亦屬情非得已，其後視工程進度已適時陸續增
        派監工人手云云。惟查，本件工程工地出口有二、三個出口（詳見本院九十
        二年四月二十三日上午第二頁、第五頁），另六月間起並於夜間施工，是除
        被告卯○○外，增派監工事所必需，更無庸論被告寅○○、癸○○甫到職，
        對於監工業務一無瞭解，完全不知如何監工之問題。被告壬○○身為本件工
        程之主辦長官，本件工程之成敗其應負最大責任，本件建設經費高達三千餘
        萬元，全由其掌控，且係採實做實算計價方式，監工有無確實在場監督工程
        之進行，決定整個工程之成敗良窳，其竟未事先規劃、處理、防範，亦未要
        求被告卯○○等監工必須確實逐車清點簽認，被告戊○○、寅○○、癸○○
        甚至不知有第二個出入口，被告戊○○不知其曾為夜間監工（詳見本院九十
        二年四月二十三日上午訊問筆錄第七頁、九十二年六月十一日下午訊問筆錄
        第十二頁、第十六頁、第二十頁、第二十二頁），復未告知或要求被告庚○○、卯○○協助、促使被告寅○○、癸○○二人做好監工一職，且對於被告
        卯○○、戊○○無法到場確實監工乙情始終未曾提出任何因應措施，亦未暫
        停或調整渠二人之其他業務，甚至認為被告卯○○等人可以自行與廠商協調
        達成某種默契（詳見本院九十一年十二月十八日訊問筆錄第十九頁、第二十
        七頁），益證被告丙○○所陳：被告壬○○於伊得標承作該工程後，旋要求
        伊給付該工程總工程款百分之五之價金作為賄款，並告知得以浮報廢土運棄
        車次方式請領不法之廢土運棄工程款項，其將在工程款核撥上予以協助，且
        在監工方面會有所安排等語（詳見偵查卷卷五八十九年度偵字第三六二九號
        、偵查卷卷二第一百七十三頁、本院九十二年四月二十三日上午訊問筆錄第
        十三頁），信而有據，堪以採信。
      (六)綜上所述，被告壬○○身為本件工程之主辦長官，其於簽辦本件工程之初，
既未事先規劃測量出欲挖掘之位置、範圍，詳細設計並劃制施工工程圖說，
        決定施工方向、路線，復利用林本源即將離職，對於本件工程相關事項無法
        持續進行，而被告庚○○匆忙接辦前揭業務，欠缺承辦是項工程經驗，且兼
        任汐止市長安里里民活動中心新建工程監工等多項事務難以兼顧之情況下，
        復未依『台灣省營建工程剩餘土石方處理及資源堆置場管理要點』之規定，
        要求林本源或被告庚○○於施工須知上要求廠商得標後於開工前必須將工程
        廢棄土處理計畫書送公所審核，因此對於前揭工程之施工地點、廢棄土數量
        、內容、棄土作業時間、棄土場之地點、使用權源、棄廢土運送時間、路線
        及處理作業方式均未予規範，欲使得標廠商於工程施工期間得以藉機浮報廢
        土運棄車次，任意將該工程廢土傾倒於非法之處所，藉此獲取不法利益。被
        告壬○○並指示被告庚○○以不合法之八連路工程回填土堆置場作為計價之
        基準，計算訂定廢土運棄單價為二十噸卡車每車次二千元，以低價造成除被
        告丙○○以外之廠商無法得標，嗣告知被告丙○○得以浮報廢土運棄車次方
        式請領不法之廢土運棄工程款項，並表示將在工程款核撥上予以協助，且在
        監工方面會有所安排等語，而向被告丙○○索求該工程總工程款百分之五之
        價金作為賄款，然後再指派彼時須兼辦其他多項業務，不可能全程在場之被
        告卯○○、戊○○擔任日間監工，及於七月中旬增派甫到職不知如何監工之
        被告寅○○、癸○○擔任監工，致使本件工程實際上幾乎處於無人監工之狀
        態，被告丙○○得以虛列車號、浮報車次之方式制作不實之廢土運棄卡車出
        車估價單，被告卯○○、戊○○及代理三日監工業務之被告庚○○三人均因
        業務繁忙，雖明知該出車估價單不實，仍予簽認，被告寅○○、癸○○於監
        工時則不知須逐車統計核對，事後僅得仿效被告卯○○二人作法予以簽認，
        被告丙○○因此得以浮報請領得不法利益八百七十三萬六千四百六十元，被
        告壬○○先後於同年七月二日、九月七日、九月二十八日三次在其辦公室收
        受被告丙○○所交付之賄款共一百十二萬元，此部分事證亦臻明確，被告壬○○之犯行堪以認定。
三、查被告壬○○原係台北縣汐止鎮公所建設課長，庚○○、卯○○、戊○○為汐止
鎮公所職員，均為依據法令從事公務之人員。被告壬○○基於收受賄賂之犯意，
    既未針對欲挖掘地點、範圍、深度、施工方向、路線、預估所需施工經費事先妥
    為規劃，制作施工規範及設計圖說，訂於工程合約中要求得標廠商遵照施工，復
    未依法要求得標廠商於開工前必須將工程廢棄土處理計畫書送公所審核，因此對
    於前揭工程挖掘地點、範圍、廢棄土數量、內容、棄土作業時間、棄土場之地點
    、使用權源、棄廢土運送時間、路線及處理作業方式均未予規範，使得萬順公司
    於工程施工期間得以藉機浮報廢土運棄車次，並任意將該工程廢土傾倒於非法之
    處所，其進而向被告丙○○要求賄賂，並於被告丙○○提出經被告庚○○、卯○○簽認過之不實機械工程請款單、工程估驗單及工程請款單請款時予以蓋章核定
    ，使萬順公司藉此向汐止鎮公所請領得不法利益八百七十三萬六千四百六十元，
    然後再收受被告丙○○所交付之賄款一百十二萬元，核被告壬○○所為係犯貪污
    治罪條例第四條第五款違背職務收受賄賂罪及刑法第二百十三條、第二百十五條
    、第二百十六條之行使公務員登載不實文書、業務上登載不實文書罪。其所犯三
    罪之間，有方法結果之牽連關係，依刑法第五十五條後段之規定，應從較重之違
    背職務收受賄賂罪處斷。被告丙○○不具有公務員身分，依被告壬○○指示，以
    虛列車號，浮報廢土運棄卡車出車車次，制作不實之出車估價單交被告卯○○等
    人簽認，再據以制作請款單、工程估驗單，連同該出車估價單持向汐止鎮公所請
    求估驗核發工程款，經被告壬○○予以核定，請領得虛報、浮報之不法款項，並
    交付賄賂予被告壬○○，核其所為係犯貪污治罪條例第十一條第三項違背職務交
    付賄賂罪（起訴書誤載為同條第一項）及刑法第二百十三條、第二百十五條、第
    二百十六條之行使公務員登載不實文書、業務上登載不實文書罪。其所犯三罪之
    間，有方法結果之牽連關係，依刑法第五十五條後段之規定，應從較重之違背職
    務交付賄賂罪處斷。被告壬○○、丙○○二人對於被告丙○○以虛列車號、浮報
    車次之方式，出具不實之出車估價單、請款單、工程估驗單持向汐止鎮公所請求
    估驗核發工程款，由被告壬○○予以核定，向汐止鎮公所請領工程款部分，有犯
    意之聯絡與行為之分擔，均為共同正犯。被告壬○○之要求賄賂，係屬收受賄賂
    罪之階段行為，不另論罪。公訴人雖漏未就被告壬○○與被告丙○○共同行使業
    務上登載不實文書部分、被告丙○○與被告壬○○共同行使公務員登載不實文書
    部分起訴，惟因與前揭已起訴部分有牽連犯之裁判上一罪關係，仍為檢察官起訴
    效力所及，本院自得併予審究。又被告壬○○先後三次收受賄賂、被告丙○○三
    次交付賄賂犯行，均時間緊接，方法相同，觸犯構成要件相同之罪，顯係基於概
    括犯意為之，各為連續犯，各應依刑法第五十六條之規定以一罪論，並加重其刑
    。再按，刑法第一百三十一條之罪，係關於公務員職務上圖利之概括規定，必其
    圖利行為不合刑法各條特別規定者，始受本條之支配，若其圖利行為合於其他條
    文之特別規定，即應依該特定條文論擬，不得適用本條，最高法院五十一年度台
    上字第七五○號判例可資參照。被告壬○○對於違背職務之行為，收受賄賂，核
    係犯貪污治罪條例第四條第五款違背職務收受賄賂罪，已如前述，揆諸前揭判例
    意旨，被告壬○○並無成立同法例第六條第一項第四款圖利罪之餘地，從而被告
    丙○○亦無從與之共犯圖利罪，至屬灼然，公訴人認被告壬○○、丙○○另犯有
    圖利罪嫌，容有誤會，惟依公訴意旨認此與前開有罪部分，有牽連犯之裁判上一
    罪關係，就此部分爰不另為無罪之諭知，併此敘明。被告丙○○於偵查中及本院
    審判中均自白犯行，應依貪污治罪條例第十一條第四項之規定減輕其刑，並先加
    後減之。被告庚○○、卯○○、戊○○三人均明知被告丙○○所提出之出車估價
    單虛偽不實，仍予以簽認，然後返還被告丙○○，由被告丙○○持向汐止鎮公所
    請求估驗核發工程款後，又在被告丙○○所制作之機械工程請款單、工程估驗單
    及工程請款單上蓋章，庚○○並因而經由壬○○核定後簽請市長等人核撥估驗工
    程款，被告丙○○因此共領得第一期至第四期浮報廢土運棄車次之不法金額達八
    百七十三萬六千四百六十元，核渠等所為，均係犯刑法第二百十三條、第二百十
    六條之行使公務員登載不實文書罪。被告庚○○三人先後多次犯行，時間緊密，
    犯意概括，所犯構成要件相同，為連續犯，應依刑法第五十六條之規定，以一罪
    論，並加重其刑。爰審酌被告壬○○身為汐止鎮公所建設課課長，汐止鎮公所所
    有建設經費之動支均由其掌控，本件工程之成敗其應負最大責任，竟有虧職守，
    先以訂定超低底價，排除其他廠商之得標，復未要求得標之萬順公司提出工程廢
    棄土處理計畫書送公所審核，然後再派任不適任之人員充任監工，使得萬順公司
    如入無人之境，任其虛報、浮報，鉅額公帑因之飛灰湮滅，且貪圖私利，收受賄
    賂，犯罪情節重大，其犯罪後猶飾詞圖卸，毫無悔意；被告丙○○因懼於原已承
    作公所其他工程之工程款項無法順利取得，故雖明知承作「草濫埤疏浚工程」非
    但毫無任何利潤且不敷成本之情形下仍予答應，嗣為彌補其以低價承作該工程之
    損失及賄款之交付，而以虛列車號、浮報車次之方式制作不實之廢土運棄卡車出
    車估價單等單據，交由被告卯○○等人簽認，請領得不法之廢土運棄工程款項，
    並進而交付賄款予被告壬○○等情，迭據被告丙○○自偵查中起即坦承犯行，態
    度良好，被告庚○○、卯○○、戊○○因業務繁忙，無法到場確實查對，渠等雖
    明知被告丙○○所提出之出車估價單等單據內容不實，仍不得不予以簽認，事後
    坦承犯行，減少訴訟資源之浪費，並考量被告等人於本件工程弊案中所擔任之角
    色、行為重要性及對於社會造成之損害，被告庚○○身為本件工程主辦，疏未注
    意應於施工須知上要求廠商得標後於開工前必須將工程廢棄土處理計畫書送公所
    審核，且明知本件係採實作實算方式，監工人員必須為確實之監工，於其代理被
    告卯○○三日監工期間，既未確實監工，嗣於被告丙○○出具出車估價單等內容
    不實單據辦理估驗請領工程款時，雖明知不實，仍予以簽認，並簽請上級長官核
    撥款項等一切情狀，分別量處如主文所示之刑，被告壬○○、丙○○並依貪污治
    罪條例第十七條之規定，各宣告褫奪公權六年、一年。查被告庚○○、卯○○、
    戊○○、三人前均未曾受有期徒刑以上刑之宣告，被告丙○○前於八十年間曾因
    違反森林法經台灣基隆地方法院判處有期徒刑六月，減為有期徒刑三月，緩刑二
    年，緩刑期滿，緩刑之宣告未經撤銷，其刑之宣告失其效力，有台灣高等法院被
    告全國前案紀錄表四件可稽，渠等因一時失慮致罹刑典，事後坦承犯行，深具悔
    意，經此教訓，當知所警惕來茲而無再犯之虞，本院認渠等所受宣告之刑，均以
    暫不執行為適當，爰併予宣告期間如主文所示之緩刑，用啟自新。
四、被告壬○○所收受之賄賂共一百十二萬元，應依貪污治罪條例第十條第一項、第
    二項之規定，諭知追繳沒收之，如全部或一部無法追繳時，應以其財產抵償之。
    另扣案登載不實之出車出車估價單、工程請款單、機械工程請款單、工程估驗單
    照片及監工日報表，或為汐止鎮公所所有，或於辦理估驗時，已由被告丙○○交
    付予汐止鎮公所，已屬汐止鎮公所所有，爰均不為沒收之諭知，附此指明。
五、公訴意旨另以被告卯○○係被告丙○○之結拜兄弟，為使萬順公司得以順利領取
    浮報之工程款，竟基於圖利他人之犯意，明知丙○○所提供之廢土運棄卡車出車
    估價單內容不實，卻仍竟予簽認，甚至將不實之廢土運棄卡車出車估價單交由被
    告庚○○、戊○○、癸○○、寅○○等監工，命其逕行簽認，被告庚○○、戊○○明知出車估價單不實，卻仍基於圖利他人之犯意，依被告卯○○之指示予以簽
    認，違背職務使萬順公司獲取上述浮報金額八百七十三萬六千四百六十元之不法
    利益，因認被告三人另均涉有貪污治罪條例第六條第四款圖利罪嫌。
（一）然查，訊據被告庚○○三人均堅決否認有此部分犯行，被告庚○○辯稱：伊與
      被告丙○○並不認識，與萬順公司股東及員工並無任何關係，並無圖利被告丙○○或萬順公司之意思等語。被告卯○○辯稱：伊雖與被告丙○○有結拜兄弟
      關係，然僅係限於約二個月聚餐乙次，並無金錢往來，雙方關係並非十分密切
      ，伊於獲知將擔任本件工程乙事時，即已向上級長官即被告壬○○一再以此為
      由要求改派他人擔任監工以求避嫌，然均未為被告壬○○所採，且伊於擔任本
      件工程監工期間尚同時兼任忠孝東路人行道路面及路面翻修工程等多項業務，
      伊於處理上開繁重工作內容時，即已分身乏術，事實上不可能於現場全程辦理
      監工業務，伊主觀上並無圖利被告丙○○或萬順公司之意思等語。被告戊○○
      辯稱：伊於八十七年二月間甫自軍中退伍，並無任何社會經驗，即於同年四月
      一日因親友介紹至汐止鎮公所擔任臨時人員，欠缺監工經驗，且於伊擔任本件
      監工期間尚身兼白雲等區之違章查報及道路挖掘品質督導等業務，無法鎮日在
      工地現場監工，伊雖在不實之出車估價單等單據上加以簽認，然伊不認識被告
      丙○○，並未取得任何利益，無圖利被告丙○○或萬順公司之犯意等語。
（二）按貪污治罪條例第六條第三款之圖利罪須以為自己或第三人圖取不法利益之犯
      意，且已表現於行為，始克相當；而有無此犯意，自應依證據認定，不得僅以
      公務員所為之失當行為，可能使人獲得不法之利益，即遽行推定該公務員自始
      即有圖利他人之犯意（最高法院七十五年度台上字第四五九五號、七十八年度
      台上字第一五七一號、九十二年度台上字第七七二號判決參照）。查：
  １、被告庚○○與被告丙○○並不認識，與萬順公司股東及員工並無任何關係，已
      據被告丙○○供述在卷，則被告庚○○有無圖利被告丙○○或萬順公司之動機
      ，已非無疑。且本件工程原由林本源承辦，嗣因林本源中途離職，乃由被告庚○○臨時接辦，其前無工程承辦經驗，已為被告壬○○所不否認，是諸多事項
      均有賴課長之監督、指導，因之其依被告壬○○指示，以不合法之八連路工程
      回填土堆置場作為計價之基準，及未於施工規範上要求廠商得標後於開工前必
      須將工程廢棄土處理計畫書送公所審核，且代理被告卯○○三日監工期間，既
      未確實監工，嗣於被告丙○○出具出車估價單等內容不實單據辦理估驗請領工
      程款時，明知不實仍予以簽認，並簽請上級長官核撥款項，致萬順公司得以藉
      機浮報廢土運棄車次，並任意將該工程廢土傾倒於非法之處所，獲取不法利益
      ，於法雖有不合，但尚難遽論其出於圖利被告丙○○或萬順公司之意思。況且
      本件工程合約期限於八十七年六月三十日屆滿，在此之前市長甲○○曾口頭指
      示續行施作，被告庚○○乃於同年六月二十八日簽請另行招商訂約，或由原承
      商原合約繼續辦理，呈請建設課長即被告壬○○、市長秘書乙○○及市長甲○○核示，雖主計室主任辛○○建請儘速辦理重新發包，市長甲○○仍批示如被
      告壬○○所擬由原承商繼續辦理，同年七月三十一日合約又將屆滿，被告庚○○比照前例再度簽請核示，上級長官仍批示由原承商繼續辦理，有簽稿二件在
      卷可按，被告倘有圖利被告丙○○或萬順公司之意，大可緘默容認廠商於合約
      期滿後繼續施作，不必費事再上簽簽請核示。再參諸被告庚○○於八十七年七
      月間耳聞汐止市民代表會質疑本件工程舞弊後，於被告丙○○向汐止鎮公所請
      領第五期工程款四百六十三萬九千六百六十六元時，被告庚○○立即將之擋下
      ，凍結該款項之核發，有第五期估驗請款單等件可參，足證被告庚○○確無圖
      利或被告丙○○或萬順公司之意思。
  ２、被告卯○○與被告丙○○間有結拜兄弟關係，固經被告卯○○、丙○○坦承在
      卷，然被告卯○○於獲知將將擔任本件工程乙事時，即曾多次向上級長官即被
      告壬○○要求改派他人監工以求避嫌，但均未獲被告壬○○所採，且其於擔任
      監工期間尚同時兼任忠孝東路人行道路面及路面翻修工程等多項業務，伊於處
      理上開繁重工作內容時，即已分身乏術，事實上不可能於現場全程辦理監工業
      務，業如前述，因而事後一再向被告壬○○反應，壬○○乃於同年六月中旬增
      派戊○○自同年六月二十二日起一同擔任監工等情，亦經被告壬○○供認甚明
      ，足認被告卯○○主觀上並無圖利或使被告丙○○或萬順公司受有利益之意思
      ，否則本件工程全由其一人擔任監工，豈非更易遂其圖利被告丙○○之意圖，
      何竟反其道，先請求改派他人監工未果後，又再請求增派監工？再查，被告庚○○代理被告卯○○監工之八十七年五月二十五日、二十六日、二十七日三日
      之出車估價單，是被告丙○○事後交予簽認，而被告戊○○拿到出車估價單逕
      行簽認，被告卯○○未曾有何強暴脅迫之行為，分據被告庚○○、戊○○供述
      在卷（詳見本院九十二年四月二十三日下午訊問筆錄第二十九頁、第三十一頁
      、九十二年六月十一日下午訊問筆錄第十一頁至第十三頁），而被告寅○○、
      癸○○雖供稱，被告卯○○告訴伊二人「之前大家都是這麼簽，沒有問題」、
      「不要多問，照著做就是了」等語，然亦未提及被告卯○○有何強暴脅迫之行
      為，被告寅○○甚且表示其見被告癸○○核對過，其乃跟著簽等語（詳見本院
      九十二年六月十一日訊問筆錄第四十七頁、九十二年陸月二十五日訊問筆錄第
      十六頁、第十七頁、第十九頁至第二十二頁），起訴書認被告卯○○將被告丙○○所提供不實之出車估價單交予被告庚○○、戊○○、寅○○、癸○○四人
      ，命四人簽認云云，要屬無據。
  ３、本件工程係於八十七年五月二十日開始施作至同年八月十五日止申報完工，被
      告戊○○於同年六月下旬始被派為該工程之監工，其與被告丙○○並不認識，
      被告丙○○欲以浮報車次方式彌補低價承包之虧損及賄款之交付，本件工程監
      工均不知情，亦未予配合，已經被告丙○○陳述屬實（詳見本院九十二年二月
      十九日訊問筆錄第二十六頁、九十二年四月二十三日上午訊問筆錄第十八頁、
      第二十一頁、第二十二頁、九十二年六月十一日下午訊問筆錄第二十七頁），
      難認被告戊○○有何圖利被告丙○○或萬順公司之犯意。
  ４、綜上，被告庚○○、卯○○、戊○○三人所為，核與圖利罪之構成要件均屬有
      間，被告三人此部分犯罪尚屬不能證明，惟依公訴意旨認此與前開行使公務員
      登載不實文書罪間，有牽連犯之裁判上一罪關係，爰不另為無罪之諭知，附此
      敘明。
貳、被告癸○○、癸○○無罪部分
一、公訴意旨略以：被告癸○○、寅○○二人經被告壬○○指派於同年七月十九日擔
    任本件工程之監工，渠二人基於圖利他人之犯意，均明知萬順公司所提出之出車
    估價單內容虛偽不實，仍依被告卯○○之指示予以簽認，違背職務使萬順公司獲
    取上述浮報金額八百七十三萬六千四百六十元之不法利益，因認被告二人均涉有
    貪污治罪條例第六條第四款圖利罪及刑法第二百十三條、第二百十六條行使公務
    員登載不實文書罪嫌。
二、按犯罪事實應依證據認定之，無證據不得推定其犯罪事實；又不能證明被告犯罪
    者，應諭知無罪之判決，刑事訴訟法第一百五十四條、第三百零一條第一項分別
    定有明文。又事實之認定，應憑證據，如未能發現相當證據，或證據不足以證明
    ，自不能以推測或擬制之方法，為裁判基礎（最高法院四十年台上字第八六號判
    例參照）。認定犯罪事實，所憑之證據，雖不以直接證據為限，間接證據亦包括
    在內，然無論直接或間接證據，其為訴訟上之證明，須於通常一般之人均不致有
    所懷疑，而得確信其為真實之程度者，始得據之為有罪之認定，倘其證明尚未達
    到此一程度，而有合理之懷疑存在時，即無從為有罪之認定（最高法院七十六年
    台上字第四九八六號判例參照）。
三、公訴人認被告寅○○、癸○○二人涉犯右揭圖利罪及行使公務員登載不實文書罪
    嫌，無非係以被告丙○○為彌補其以低價承作該工程之損失及賄款之交付，以虛
    列車號、浮報車次之方式制作不實之廢土運棄卡車出車估價單，被告寅○○二人
    逕於其上予以簽認，被告丙○○因而請領得不法之廢土運棄工程款項為其論據。
四、訊之被告寅○○、癸○○均坦承有在廢土運棄卡車出車估價單上簽認，及在監工
    日報表上蓋章，然均堅決否認有何圖利或行使公務員登載不實文書之犯行，被告
    寅○○辯稱：伊是八十七年七月十三日到職，不久即被指派為本件工程之夜間監
    工，不清楚狀況，被告壬○○、卯○○等人未曾告知伊監工業務內容及應為如何
    之監工，伊僅去三天，越數日後被告卯○○拿出車估價單予伊要伊簽名，並告訴
    伊說「以前的人就是這樣簽的，簽沒有問題」，伊因為不明瞭作業程序，且夜間
    確實有很多車輛進出，又有兩個出口，伊實在不知道詳細數量，再加上被告癸○○曾對進出做了大概計算，伊見被告癸○○已簽章，伊遂簽之等語。被告癸○○
    辯稱：伊是八十七年七月十七日到汐止鎮公所任職，同月十九日即被被告壬○○
    指派為本件監工，彼時未曾有人教伊如何監工，不了解監工的內容要做什麼，擔
    任監工期間伊確實每天在場監工，但未在現場簽認過廠商所提出的出車估價單，
    而是被告卯○○事後拿廠商的出車估價單，告訴伊廠商要請款，要伊補簽，伊因
    甫任公職，不懂相關規定及監工作業程序，雖曾向被告卯○○提出質疑，但被告
    卯○○要伊不要多問，照著做就是了，伊為新進人員，僅得依照被告卯○○之指
    示簽名；另監工第二天開始伊曾拿原子筆將車次以劃正字方式記載在手上，但沒
    有寫車號，印象中手上畫了很多正字，且當時有二個施工出入口，而伊當時只知
    道有一個出入口，究竟出車估價單內容是否全部屬實，伊不確定；而七月十七日
    之出車估價單是被告卯○○拿給伊蓋章，伊未詳看即蓋章，伊沒想到是蓋到七月
    十七日等語，資為抗辯。
五、按公務員是否意在圖利，不得僅以公務員所為之失當行為，仍須以具體證據審酌
    行為人是否具有圖自己或第三人不法利益之故意憑以認定，不能以行為之結果因
    使他人獲益或措施之不當，因使人得利，即遽以推定被告有圖利之犯行，已如前
    述。查被告寅○○、癸○○二人係分別於八十七年七月十三日、十六日甫到職之
    新進臨時人員，有卷附可參，其與被告丙○○完全不認識，與被告庚○○、卯○○及公所內其他同仁亦非熟稔，已據被告庚○○、卯○○、丙○○供明在卷，被
    告丙○○甚至供稱：「監工人員之前不知情，他們也沒有配合我，且我也怕他們
    知道」等語（詳見本院九十二年四月二十三日上午訊問筆錄第十八頁），足見被
    告二人主觀上根本並無圖利被告丙○○或萬順公司之動機與犯意。
六、再按，刑法第二百十三條公務員登載不實罪之成立，除客觀上公務員在其職務上
    所掌公文書，有為虛偽不實之登載行為，且足生損害於公眾或他人外，行為人主
    觀上須明知為不實。所謂明知係指直接之故意而言。若為間接故意或其不知出於
    過失，均難繩以該條之罪，最高法院二十二年上字第四二二九號、三十九年台上
    字第十八號、六十九年台上字第五九五號判例可資參照。被告癸○○、寅○○二
    人確曾於廢土運棄卡車出車估價單上簽認及監工日報表蓋章，而該等出車估價單
    、日報表確有浮報、虛報等虛偽不實情事，已為被告二人所不否認，而被告二人
    甫從事公職，對於一般行政事項尚無全盤概念，對於監工業務更無經驗，一無瞭
    解，渠等需要假以時日以瞭解熟悉業務，然被告二人甫到職數日，即命匆忙上陣
    ，勢必不可能立即掌握所有業務狀況，而需仰賴長官、同事之指導、協助或仿效
    渠等之作法，則被告二人主觀上是否具有「明知為不實」之犯意，應以渠等是否
    經過相關人員之指導或訓練，或是否已知悉本件工程係採實做實算的計價方式，
    對於本件工程之廢土載運情形未詳加登錄及查核，仍逕為簽認為斷。被告二人苟
    曾經過相關人員之指導或訓練，或已知悉本件工程係採實做實算的計價方式，對
    於本件工程之廢土載運情形仍未詳加登錄及查核，則可謂明知出車估價單有不實
    情形存在，而在此不實之出車估價單及監工日報表上做確認，自有所謂公務員明
    知不實事項，而登載於公文書之問題，反之則其所為之登載，即非「明知為不實
    」，不成立公務員登載不實罪。查
（一）本件草濫埤疏浚工程共有挖土機、運土卡車、附吊卡車、鐵板、板式拖車及廢
      土運棄共八項，其中除了第七項板式拖車、第八項即本項之廢土運棄部分係採
      趟數方式計價外，其餘部分均以日數為計價標準，業據被告庚○○供述甚明，
      並有卷附預算表、合約書可稽，則本件草濫埤疏浚工程絕大部分項目均係以日
      數作為計價標準，就該部分監工並無全程在場逐車核對計算車次之必要已明。
      又被告壬○○本身既未曾對被告二人施以勤前教育，沒有交付工程合約書予被
      告二人查看，亦未告知本件草濫埤工程是採實做實算的計價方式辦理，更未告
      知監工做何事及如何確實監工，且未曾要求被告庚○○、卯○○等人協助、促
      使被告二人為確實之監工等情，業據被告壬○○供承在卷，已如前所述及，而
      被告庚○○亦未帶同被告二人至工地教導該如何監工，也未交付工程合約書給
      被告二人，亦未告知本件工程係採實做實算之計價方式，更未要求被告二人須
      全程監工並統計出車之數量，亦經被告庚○○陳稱甚明（詳見本院九十二年四
      月二十三日下午訊問筆錄第八頁、第二十五頁、第二十六頁九十二年六月十一
      日下午第五十一頁），且被告卯○○亦供稱：因被告二人是夜班，伊未曾帶同
      渠二人到現場監工，亦未告知渠等監工業務內容、應為如何之監工及本件是採
      實做實算等項等語（詳見本院九十二年六月十一日下午訊問筆錄第五十一頁）
      ，則被告二人既無任何工程經驗，對於監工業務亦無瞭解，而其直屬長官、同
      事均未教導他們如何監工，亦沒有交付工程合約書給被告二人詳閱，且未特別
      告知雖大部分工程無須查核車次，然廢土運棄部分係採實做實算之計價方式，
      必須全程在場確實核對等語，被告二人對於本件工程之運作模式根本一無所悉
      ，渠等連哪一部分工程應於何時統計車次、登記車號，哪一部分工程不必統計
      車次、登記車號等問題，均非瞭解，更遑論應如何為確實之監工及簽認，堪以
      認定。又本件工程現場在夜間至少有二個出入口，且被告二人當時除了本件工
      程之監工業務外還兼有違章查報工作，被告二人無法全程在場監工等情，已經
      被告庚○○供明在卷（詳見本院九十二年四月二十三日下午訊問筆錄第二十五
      頁至第二十七頁）。再訊據被告卯○○供稱：被告二人之派令是被告庚○○簽
  的，有關工程係採是實做實算乙項，非伊權限，應由被告庚○○告知被告二人
      等語（詳見本院九十二年六月十一日上午訊問筆錄第十一頁、第十二頁、第二
      十五頁、同日下午訊問筆錄第五十一頁），而被告庚○○於本院審理時亦陳稱
      ：「（問：就你所言你沒有指示上述之事項，他們如何知道要做什麼？）我有
      順口告訴他們要聽卯○○的話」（詳見本院九十二年四月二十三日下午訊問筆
      錄第二十六頁），而經過被告二人簽名、蓋章之出車估價單、監工日報表是事
      後由被告卯○○交予簽認的，已為被告卯○○、丙○○所不爭執，雖被告卯○○否認其曾命被告二人為如何之簽認，然除被告二人外，本件其餘監工即被告
      庚○○、卯○○、戊○○三人確實均未當場作查核動作，且出車估價單均係事
      後補簽，照單全收等情，已如前述，被告二人所陳：被告卯○○告訴伊二人說
      「以前的人就是這樣簽的，簽沒有問題」、「不要多問，照著做就是了」等語
      ，堪以採信。準此，被告二人主觀上對於如何監工及簽認等相關事宜並無概念
      ，客觀上復不可能對車號、車次作確實之查核及統計，且其旁資深的監工同事
      復告知「大家都這麼做，照著做沒問題」等語，被告二人乃跟隨照做，而渠二
      人所為監工亦僅短短三天，難認渠等對於該等出車估價單之不實，具有確切之
      認識，渠二人欠缺「明知為不實事項」之主觀要件甚明。
（二）公訴人以被告二人於案發時均已成年，受過高等教育，並非年幼無知之人，且
      渠二人於被告卯○○事後交予大量出車估價單要求補簽時，曾提出質疑「是否
      符合監工的作業程序」、或「這些車號每一天十餘次，似乎有違常理」等語（
      同上偵卷卷四第一三三頁、第一四五頁背面至一四六頁、本院九十二年六月十
      一日第三十六頁至三十九頁），被告二人在未經查證屬實之情況下，即逕予簽
      認，因認渠等具有公務員登載不實之主觀犯意，固非無據。惟查，被告二人事
      前既無人特別告知雖大部分工程無須查核車次，但廢土運棄部分係採實做實算
      之計價方式，必須全程在場確實核對，已如前述，本件工程確有大量施工車輛
      進出，此從扣案之施工照片可徵，且於現場復無人出示出車估價單供渠二人簽
      認，彼時被告二人並不知有出車估價單乙事，而係於被告二人結束監工業務後
      ，始由被告卯○○事後交予出車估價單，以渠二人擔任七月十九日至二十三日
      之監工，要渠等在出車估價單上簽認，此時被告二人對於廢土運棄卡車出車數
      量之多寡縱有疑惑，然事過境遷，已無法回溯數日前之時空場景重做查核確認
      ，參以除被告二人外，其餘資深監工均已簽認，斯人斯情，被告二人信賴被告
      卯○○所為，依樣畫葫蘆，而在出車估價單上簽認，衡諸情理亦有不得不然之
      處，且觀被告癸○○於七月十九日始擔任監工，卻在七月十七日之出車估價單
      上簽認，有卷附監工日期一覽表可參，益臻被告二人對於監工業務，毫無概念
      ，渠等於出車估價單簽認，完全出於渠等對於被告卯○○等資深監工之信任，
      因此未加詳閱，甚至連估價單上所載日期是否係其所屬監工日期，亦未予查對
      ，即予簽認，被告二人對於出車估價單等單據內容虛偽不實乙節，並無具體確
      切之認識，彰彰明甚。另渠二人與被告丙○○並非認識，渠等並無圖利被告丙○○之動機，且渠等與被告庚○○、卯○○等汐止鎮公所同事亦非熟稔（詳見
      本院九十二年六月十一日上午訊問筆錄第十頁），被告二人對於出車估價單等
      單據內容虛偽不實乙節，亦無具體確切之認識，難認渠等與被告庚○○等人有
      何犯意之聯絡可言。
七、綜上所述，被告寅○○、癸○○所為，核與貪污治罪條例第六條第四款圖利罪及
    刑法第二百十三條、第二百十六條行使公務員登載不實文書罪之構成要件均屬不
    符。此外，復查無其他積極證據足資證明被告二人有公訴人所指之犯行，因認不
    能證明被告二人犯罪，自應為被告二人無罪之諭知。
參、據上論斷，應依刑事訴訟法第二百九十九條第一項前段、第三百零一條第一項，
    貪污治罪條例第四條第一項第五款、第十一條第三項、第一項、第四項、第十條
    第一項、第二項、第十七條，刑法第二條第一項前段、第五十六條、第二百十六
    條、第二百十三條、第二百十五條、第五十五條後段、第七十四條第一款判決如
    主文。
本案經檢察官江林達到庭執行職務
中      華      民      國      九十二      年      十    月    十七    日
                                  台灣士林地方法院刑事第三庭
                                      法  官  姜  麗  香
右正本證明與原本無異。
如不服本判決，應於判決送達後十日內，向本院提出上訴狀。
                                      書記官  陳  玉  珍
中      華      民      國      九十二      年      十    月  二十九    日
附錄本案論罪科刑法條全文：
貪污治罪條例第四條
有下列行為之一者，處無期徒刑或十年以上有期徒刑，得併科新台幣一億元以下罰金
：
一  竊取或侵占公用或公有器材、財物者。
二  藉勢或藉端勒索、勒徵、強占或強募財物者。
三  建築或經辦公用工程或購辦公用器材、物品，浮報價額、數量、收取
    回扣或有其他舞弊情事者。
四  以公用運輸工具裝運違禁物品或漏稅物品者。
五  對於違背職務之行為，要求、期約或收受賄賂或其他不正利益者。
前項第一款至第四款之未遂犯罰之。
貪污治罪條例第十一條
對於第二條人員，關於違背職務之行為，行求、期約或交付賄賂或其他不正利益者，
處一年以上七年以下有期徒刑，得併科新台幣三百萬元以下罰金。
不具第二條人員之身分而犯前項之罪者，亦同。
犯前二項之罪而自首者，免除其刑；在偵查或審判中自白者，減輕或免除
其刑。
刑法第二百十六條、
行使第二百十條至第二百十五條之文書者，依偽造、變造文書或登載不實事項或使登
載不實事項之規定處斷。
刑法第二百一十三條
公務員明知為不實之事項，而登載於職務上所掌之公文書，足以生損害於公眾或他人
者，處一年以上七年以下有期徒刑。
刑法第二百十三條
公務員明知為不實之事項，而登載於職務上所掌之公文書，足以生損害於公眾或他人
者，處一年以上七年以下有期徒刑。
刑法第二百十五條
從事業務之人，明知為不實之事項，而登載於其業務上作成之文書，足以生損害於公
眾或他人者，處三年以下有期徒刑、拘役或五百元以下罰金。
    第三百三十九條


司法院資訊處製作；財團法人民間司法改革基金會備份。
